【裁判字號】    98,交聲,4545
【裁判日期】    981209
【裁判案由】    聲明異議
【裁判全文】
臺灣臺中地方法院交通事件裁定        98年度交聲字第4545號
原處分機關  交通部公路總局臺中區監理所
異  議  人
即受處分人  甲○○
上列異議人即受處分人因違反道路交通管理處罰條例案件，對於
交通部公路總局臺中區監理所民國九十八年十一月二十六日所為
之處分（中監違字第裁六０─ＨＤ0000000號裁決書），
聲明異議，本院裁定如下：
    主  文
原處分關於裁處甲○○罰鍰新台幣肆萬玖仟伍佰元部分撤銷。
前項撤銷部分，甲○○不罰。
    理  由
一、本件聲明異議意旨略以：異議人即受處分人（下稱受處分人
    ）甲○○酒後駕車，經臺灣臺中地方法院檢察署檢察官作成
    緩起訴處分，受處分人已依檢察官指示，向國庫支付新台幣
    （下同）六萬元，原處分機關所為罰鍰之裁決，顯與行政罰
    法第二十六條「一罪不兩罰」之規定有違，為此請求撤銷罰
    鍰之處分等語。
二、原處分意旨略以：受處分人於民國九十七年十一月九日上午
    二時二分許，駕駛車牌號碼０二六七－ＰＲ號自用小客車，
    行經臺中縣梧棲鎮○○路與中棲路口處，為警攔檢並測得其
    呼氣酒精濃度達每公升零點六二毫克，經警舉發「酒後駕車
    」違規，原處分機關遂依道路交通管理處罰條例第三十五條
    第一項第一款等規定，裁處受處分人罰鍰四萬九千五百元，
    吊扣駕駛執照十二個月，並施以道安講習。而受處分人有關
    公共危險之刑事案件部分，業經檢察官為緩起訴處分確定在
    案。
三、經查：
（一）受處分人於上開時、地，確有「汽車駕駛人酒精濃度超過
      規定標準」之違規事由，而由原舉發機關當場舉發，並由
      原處分機關於九十八年十一月二十六日依道路交通管理處
      罰條例第三十五條第一項第一款等規定，裁處受處分人罰
      鍰四萬九千五百元，並吊扣駕駛執照十二個月，施以道安
      講習，而受處分人上開同一行為復觸犯公共危險之刑事案
      件部分，前則業經臺灣臺中地方法院檢察署檢察官於九十
      七年十一月十日以九十七年度速偵字第四七七五號為緩起
      訴處分，緩起訴期間為一年，並命受處分人向國庫繳交六
      萬元處分金，於九十七年十一月二十四日確定，並於九十
      八年十一月二十三日緩起訴處分期滿等情，業為受處分人
      所不爭執，復有臺中縣警察局舉發違反道路交通管理事件
      通知單、裁決書、臺灣臺中地方法院檢察署九十七年度速
      偵字第四七七五號檢察官緩起訴處分書、自行收納款項統
      一收據及前案明細資料等附卷足憑，自堪先認定屬實。
（二）按汽車駕駛人飲用酒類或其他類似物後，其吐氣所含酒精
      濃度超過每公升零點二五毫克，不得駕車；駕駛汽車經測
      試檢定酒精濃度超過標準，處汽車駕駛人罰鍰一萬五千元
      以上六萬元以下，並當場移置保管該汽車及吊扣駕駛執照
      一年，因而肇事致人受傷者，並吊扣駕駛執照二年，道路
      交通安全規則第一百十四條第二款、道路交通管理處罰條
      例第三十五條第一項第一款分別定有明文。又汽車駕駛人
      ，有第三十五條第一項規定之情形者，應接受道路交通安
      全講習，道路交通管理處罰條例第二十四條第一項第二款
      亦定有明文。再者，一行為同時觸犯刑事法律及違反行政
      法上義務規定者，依刑事法律處罰之。但其行為應處以「
      其他種類行政罰」或得沒入之物而未經法院宣告沒收者，
      亦得裁處之。前項行為如經不起訴處分或為無罪、免訴、
      不受理、不付審理之裁判確定者，得依違反行政法上義務
      規定裁處之。本法所稱「其他種類行政罰」，指下列裁罰
      性之不利處分：一、限制或禁止行為之處分：限制或停止
      營業、「吊扣證照」、命令停工或停止使用、禁止行駛、
      禁止出入港口、機場或特定場所、禁止製造、販賣、輸出
      入、禁止申請或其他限制或禁止為一定行為之處分。四、
      警告性處分：警告、告誡、記點、記次、講習、輔導教育
      或其他相類似之處分，行政罰法第二十六條、第二條第一
      款及第四款亦有明定。惟依九十五年二月五日正式施行之
      行政罰法第二十六條第一項規定：「一行為同時觸犯刑事
      法律及違反行政法上義務規定者，依刑事法律處罰之。但
      其行為應處以其他種類行政罰或得沒入之物而未經法院宣
      告沒收者，亦得裁處之」，此乃一行為同時造成刑罰法律
      與行政秩序罰規定發生競合適用之關係時，基於「一事不
      二罰」之法理，經由立法程序確立應以刑罰優先為原則，
      避免行為人承受過度且重複之處罰。此觀該條立法理由明
      確揭示：「一行為同時觸犯刑事法律及違反行政法上義務
      規定時，由於刑罰與行政罰同屬對不法行為之制裁，而刑
      罰之懲罰作用較強，故依刑事法律處罰，即足資警惕時，
      實無一事二罰再處行政罰之必要。且刑事法律處罰，由法
      院依法定程序為之，較符合正當法律程序，應予優先適用
      。但罰鍰以外之沒入或其他種類行政罰，因兼具維護公共
      秩序之作用，為達行政目的，行政機關仍得併予裁處，故
      為第一項但書規定」，其理益明。是以前揭行政罰法中刑
      事法律處罰優先，且不再處以行政秩序罰之目的，既係因
      為行為人已接受刑罰而足資警惕，且已發生懲罰之作用，
      即無使行為人陷於雙重處罰之不利益，則關於刑事法律處
      罰之範圍自應採取實質認定，凡刑事實體法或程序法中所
      規定客觀上剝奪行為人生命、自由、財產權利，主觀上亦
      因制裁之嚴厲性、痛苦性，其強度足以造成心理強制而間
      接達成矯正教化目的之處遇手段，皆應納入其中，而不以
      形式上符合刑法第三十二條至第三十四條所定主刑及從刑
      種類者為限，始與前揭法律規範之意旨相符。再被告所犯
      為死刑、無期徒刑或最輕本刑三年以上有期徒刑以外之罪
      ，檢察官參酌刑法第五十七條所列事項及公共利益之維護
      ，認以緩起訴為適當者，得定一年以上三年以下之緩起訴
      期間為緩起訴處分，其期間自緩起訴處分確定之日起算；
      被告於緩起訴期間內，有下列情形之一者，檢察官得依職
      權或依告訴人之聲請撤銷原處分，繼續偵查或起訴：（一
      ）於期間內故意更犯有期徒刑以上刑之罪，經檢察官提起
      公訴者。（二）緩起訴前，因故意犯他罪，而在緩起訴期
      間內受有期徒刑以上刑之宣告者。（三）違背第二百五十
      三條之二第一項各款之應遵守或履行事項者；刑事訴訟法
      第二百五十三條之一第一項、第二百五十三條之三第一項
      亦有規定。準此，被告經檢察官為緩起訴處分者，於緩起
      訴期間內，該緩起訴處分仍可能遭到撤銷後由檢察官提起
      公訴，故該緩起訴處分尚不具實質之確定力。而行政罰法
      第二十六條第二項經不起訴處分或為無罪、免訴、不受理
      、不付審理之裁判「確定」者，始得依違反行政法上義務
      規定裁處之規定，雖不包括「緩起訴」處分在內，然「緩
      起訴」處分之最終使被告免於刑事訴追之效果，與「不起
      訴」處分效果相同，故解釋上應包括緩起訴處分情形在內
      ，且依行政罰法第二十六條第二項規定之立法意旨，亦必
      須待緩起訴處分實質確定時，始確定被告免於受刑事訴追
      ，處分機關始得為行政裁罰。從而，在緩起訴期間內即猶
      豫期間期滿前，因緩起訴處分仍有被撤銷之可能，此時原
      處分機關若依法為行政裁決，將使受處分人有同時遭到刑
      事訴追及行政處罰之危險，而與行政罰法第二十六條規定
      之立法意旨相違背。而刑事訴訟法第二百五十三條之二規
      定，檢察官為緩起訴處分，得命被告於一定期間內履行「
      向公庫或指定之公益團體支付一定之金額」，此一命被告
      為金錢給付的部分，應得被告之同意。命被告為金錢給付
      部分，並得為民事強制執行名義。檢察官課被告以上之負
      擔，由於此負擔雖非「刑罰」，但性質上可謂實質的制裁
      ，且造成被告權利受限制的影響。則受處分人上開違反刑
      事法律禁止規範之犯罪事實既已明確，僅因檢察官採取緩
      起訴處分之替代性刑事處遇手段，未將該案逕行起訴或聲
      請簡易判決處刑，致其後適用之刑事訴訟程序有所區別，
      然就受處分人負有支付一定金額予檢察官指定機構之義務
      觀察，其如未在上開指定期間內確實履行義務，依刑事訴
      訟法第二百五十三條之三第一項第三款之規定，受處分人
      將遭受撤銷緩起訴處分之不利益；反之，倘其確實遵守並
      履行各項緩起訴條件，除非合於刑事訴訟法第二百六十條
      所定情形之一，否則受處分人即無再就同一案件遭受刑事
      訴追之虞。從而，受處分人已因上開緩起訴處分而剝奪其
      財產權，而上開金錢給付義務亦具有強制性、懲罰性，雖
      不若易科罰金係以支付金錢作為自由刑之替代，惟經由緩
      起訴處分條件之履行使其免於遭檢察官發動起訴程序，仍
      具有替代刑罰之效果，廣義而言，應屬前揭所稱之「實質
      刑事法律處罰」，而有行政罰法第二十六條第一項「一事
      不二罰」規定之適用。又法務部九十五年五月二十五日法
      律字第Ｚ○○○○○○○○○號函雖謂：行政罰法第二十
      六條第二項所稱「不起訴處分」包括「緩起訴處分」在內
      等語，惟該項乃例外得裁處行政秩序罰之補充規定，參諸
      該條文係將「不起訴處分」、「無罪」、「免訴」、「不
      受理」、「不付審理」等不能證明刑事被告犯罪或未曾使
      其實際接受刑罰之情形逐一臚列，顯然與該條第一項所指
      發生處罰競合之前提要件尚有未合，故有第二項仍依違反
      行政法上義務規定裁處之必要。本件緩起訴處分既非不能
      證明行為人之犯罪事實，且有支付一定金額之實質處罰，
      自與上開行政罰法第二十六條第二項列舉之不起訴處分等
      情形迥然有別，仍無從遽為比擬而為相同之處置。若非如
      此，則刑事被告如經法院循審判程序判處罰金或得以易科
      罰金之拘役或有期徒刑，均得以援用行政罰法第二十六條
      第一項之規定，免於處以行政秩序罰之雙重不利益；至於
      藉由緩起訴處分而節省司法資源者，在基於實質懲罰目的
      而其財產權遭受剝奪之餘，卻仍需繳納一定金額之行政罰
      鍰，其結果勢必降低刑事被告接受緩起訴處分之意願，而
      反噬緩起訴處分替代繁複刑事審判程序之制度性機能。準
      此以言，行政罰法第二十六條第二項既未將緩起訴處分列
      舉其中，本於「例外規定從嚴解釋」之法理及前揭說明，
      自不能將條文中「不起訴處分」之範圍，擴及於性質顯不
      相同之「緩起訴處分」，且亦非得以具體個案中比較當事
      人實質上是否影響其財產權利（緩起訴可能係無負擔之緩
      起訴，而緩刑亦可能無負擔，惟均不影響其刑事處分之性
      質），或其影響當事人財產權利之輕重比較，憑為有無前
      揭行政罰法「一事不二罰」規定適用之標準。而道路交通
      管理處罰條例第三十五條規定之裁處，含有罰鍰及吊扣駕
      照，分屬行政罰法中之裁罰，有對於過去違反義務行為處
      罰之「秩序罰」（指罰鍰），以及對於預防將來再犯危險
      之「管制罰」（指吊扣駕照等）；前者對於過去義務違反
      而為秩序罰之目的，與刑事制裁酒醉駕車所欲達到保護交
      通安全之目的相同，二者既為相同之目的，則處以較重之
      刑事制裁為已足，自無重複處罰行政罰之必要。本件對於
      性質相同之金錢裁罰，已依懲罰作用較強之刑事法律制裁
      後，即無再依行政罰法為相同處罰之理。基此，受處分人
      上述「汽車駕駛人酒精濃度超過規定標準」之違規情事，
      除其行為應處以其他種類行政罰即吊扣駕駛執照及施以道
      安講習部分，亦得裁處以外（受處分人亦未就此等部分聲
      明異議），其違反行政法上義務而受罰鍰四萬九千五百元
      部分，即不再爰依上揭道路交通管理處罰條例等規定裁罰
      之。
（三）綜上，受處分人因「汽車駕駛人酒精濃度超過規定標準」
      之同一違規行為，既經緩起訴處分，且受處分人業已繳交
      緩起訴處分金六萬元，而有懲罰作用較強之刑事法律制裁
      在案，揆諸上開說明，本件裁決自與前揭行政罰法第二十
      六條第二項規定有違，難認允當，是以，本件聲明異議，
      為有理由，本院自應依上揭法律規定將原處分關於罰鍰部
      分撤銷，並為不罰之諭知。至於，原處分機關所為吊扣駕
      駛執照十二個月、施以道安講習之行政裁罰，依上開道路
      交通管理處罰條例等規定及行政罰第二十六條第一項但書
      之規定，經核無不當，且受處分人既未就該等部分聲明異
      議，自非本院所得審究，附此說明。
據上論斷，應依道路交通管理處罰條例第八十七條第二項，道路
交通案件處理辦法第二十條前段，裁定如主文。
中    華    民    國    98    年    12    月    9     日
                    交通法庭  法  官  許惠瑜
以上正本證明與原本無異。
如不服本裁定，應於送達後五日內，向本院提出抗告狀。
                              書記官  楊家印
中    華    民    國    98    年    12    月    9     日


司法院資訊處製作；財團法人民間司法改革基金會備份。
